【裁判字號】    95,訴,292
【裁判日期】    950519
【裁判案由】    塗銷所有權移轉登記等
【裁判全文】
臺灣臺南地方法院民事判決               95年度訴字第292號
原      告  美商花旗銀行股份有限公司
法定代理人  甲○○
訴訟代理人  丁○○
            何岳儒律師
被      告  乙○○
                        號
被      告  丙○○
上當事人間請求請求塗銷所有權移轉登記事件，經本院於民國95
年5月4日言詞辯論終結，判決如下：
  主      文
被告乙○○與被告丙○○間，於民國九十年七月二十四日，就坐
落台南市○區○○○段第三六八之四地號土地，及其上二八二二
建號，門牌台南市○區○○○路二段一三三巷三十九弄二十二號
建物，以夫妻贈與為原因所為之贈與行為暨所有權移轉行為應予
撤銷。
被告乙○○與被告丙○○間於民國九十年八月八日就坐落台南市
東區○○○段第三六八之四地號土地，及其上二八二二建號，門
牌台南市○區○○○路二段一三三巷三十九弄二十二號建物，以
夫妻贈與為原因，申請台南市東南地政事務所分別以九十東南土
字第０一０一０五號、九十東南建字第００五０二四號所為之所
有權移轉登記應予塗銷。
訴訟費用由被告負擔。
  事實及理由
一原告主張：
(一)訴外人李明發於民國83年1月20日向原告申請消費性暨擔保透
  支型房屋貸款，並簽訂約定書、申請書及本票二紙，嗣李明發
  逾期未依約繳款，經原告拍賣其抵押物後，仍有不足額債權新
  台幣（下同）2,135,758元。經查，李明發就上開借款債務，
  未依約繳付時即視同全部到期，此參消費性借款約定書第5條
  第1款、擔保透支約定書第4條第1款之約定可稽，茲被告乙○
  ○為其連帶保證人，就上開不足額債權應同負連帶清償責任，
  原告業經取得對二人財產得為強制執行之執行名義 (鈞院89年
  度票字第7419號本票裁定及確定證明書)在案。然原告於94年
  11月29日向國稅局調取被告乙○○所有之財產時，始發現原為
  被告乙○○所有，坐落台南市○區○○○段第368之4地號土地
  ，及其上2822建號，門牌台南市○區○○○路2段133巷39弄22
  號建物 (下統稱系爭不動產)，業於90年7月24日以夫妻贈與為
  登記原因，另於90年8月8日辦理移轉所有權登記予被告丙○○
  。按被告二人為夫妻關係，渠等共同生活，關係至密，被告丙
  ○○對於其夫所負之債務，自屬知之甚詳，則其二人間之無償
  贈與行為，顯已侵害原告之債權甚明。
(二)按「債務人所為之無償行為，有害及債權者，債權人得聲請法
  院撤銷之。．．．債權人依第一項或第二項之規定聲請法院撤
  銷時，得並聲請命受益人或轉得人回復原狀。但轉得人於轉得
  時不知有撤銷原因者，不在此限。」民法第244條第1項及第4
  項有明文規定。又按借貸契約一經成立，債務人所有之財產即
  為債權人之總擔保，如所為處分財產之行為，致積極財產顯形
  減少，而害及債權無法獲償者，即屬詐害行為，債權人自可聲
  請法院撤銷之，以保全債務人之責任財產。經查，李明發尚積
  欠原告2,135,758元借款，被告乙○○擔任其連帶保證人，自
  應與主債務人對於原告負同一債務，則其所有之財產即為債權
  人之總擔保，如所為處分其財產之行為有害及債權者，即屬詐
  害行為，依上開法條之規定，自得聲請法院撤銷之，以保全債
  務人之責任財產。而系爭土地及建物則為被告乙○○之責任財
  產，惟其竟以夫妻贈與為原因移轉登記予其配偶即被告丙○○
  ，致被告乙○○之積極財產顯形減少，又被告二人為夫妻關係
  ，依一般社會通念，被告丙○○對於其夫被告乙○○所負之債
  務未完全清償，自屬知之甚詳，故被告丙○○於行為時，亦屬
  明知其二人所為之無償贈與行為損害原告之權利，是原告依民
  法第244條第1項、第2項之規定，請求本件撤銷之訴，自有理
  由。
(三)對被告抗辯之陳述：
1.被告辯稱：被告丙○○與訴外人李明發互動甚少，對於李明發
  之財務狀況並不知悉云云。惟債務人所為之無償行為，有害及
  債權者，債權人得聲請法院撤銷之，民法第244條第1項定有明
  文。此項債權人之撤銷權，只要債務人所為之無償行為有害及
  其債權之客觀事實，債權人即得行使，不以債務人具有惡意或
  無償行為之受益人知悉有害債權為必要，債權人如發覺有害及
  其債權者，債權人即得聲請撤銷。茲本件被告二人間之移轉所
  有權登記原因為贈與，屬無償行為，無論債務人或無償行為之
  受益人知悉與否，原告皆得依民法第244條第1項規定撤銷其贈
  與行為。被告抗辯不知悉訴外人李明發之財務狀況，為善意第
  三人，應不在原告行使撤銷權效力所及，容有誤會。
2.被告另抗辯：原告應自91年7月即知有撤銷原因，故顯然已逾
  民法第245條所定除斥期間云云。惟一般銀行催收實務，如債
  務人提供不動產做擔保，或以不動產為申核條件者，銀行於催
  收時優先就不動產為強制執行，倘債務人無不動產者，銀行則
  選擇查扣薪資所得或動產等其他方式強制執行，並非當然於發
  生清償請求權時，旋即向國稅局申請查詢債務人財產歸屬之資
  料，蓋若銀行業者對於每件債務，均向國稅局申請財產歸屬，
  將造成催收成本提高，對於銀行業者而言，絕非當然之首選；
  又銀行業者雖可逕依債務人住所地址反查不動產所有權，而得
  知債務人之財產狀況，惟住址反查係委由代理人調查，其費用
  亦屬不眥，從而，當所有前述強制執行程序皆用盡時，住址反
  查始為銀行催收之最後手段。今原告於91年查封拍賣被告乙○
  ○所有之不動產後，因尚有不足額2,135,758元，原告於94年
  11月29日向國稅局調取被告乙○○所有之財產，惟仍查無財產
  ，遂另行住址反查，並調閱不動產索引及建物登記謄本等資料
  ，始發現原為被告乙○○所有之系爭不動產業於90年7月24日
  以夫妻贈與為登記原因，另於90年8月8日辦理所有權移轉登記
  予被告丙○○之情事，故原告確係自95年2月6日始知悉上開事
  實，自未逾越民法第245條之除斥期間，被告未舉證證明，僅
  以間接推論抗辯原告已逾一年之除斥期間，尚非有據。
(四)聲明：如主文所示。
二被告則辯以：
(一)按「債權人依第一項或第二項之規定聲請法院撤銷時，得並聲
  請命受益人或轉得人回復原狀。但轉得人於轉得時不知有撤銷
  原因者，不在此限。」民法第244條第4項定有明文，查本案訴
  外人即主債務人李明發係被告乙○○與前妻林秀枝所生，與被
  告丙○○並無血緣關係，被告二人於72年結婚，嗣於88年3 月
  離婚，又於89年12月結婚，訴外人李明發於88年結婚後，即搬
  至台南市○○路1425巷8弄6號居住，至91年搬離被拍賣之房屋
  ，因訴外人李明發夫妻二人均有工作，被告二人亦一直以為訴
  外人李明發夫妻二人可自力更生，而事實上訴外人李明發與被
  告丙○○互動甚少，被告丙○○對於李明發之財務狀況並不知
  悉，被告乙○○對於另一被告丙○○一直有所虧欠，故於89年
  12月再婚時，即曾答應將位於台南市○區○○○路2段133巷39
  弄22號之房屋、土地，移轉登記予被告丙○○，後來因事忙延
  至90年7月才去辦理移轉登記，足見被告丙○○，並不知悉訴
  外人李明發之財務狀況，且亦屬被告二人再度結婚事前約定之
  贈與，故被告丙○○係屬善意之第三人，依民法第244條第4項
  規定，原告所行使之撤銷權效力，應不及於被告丙○○。
(二)又按「前條撤銷權，自債權人知有撤銷原因時起，一年間不行
  使或自行為時起經過十年而消滅。」民法第245條定有明文；
  再按「主張法律關係存在之當事人，須就該法律關係發生所須
  具備之特別要件，負舉證之責任。而此特別要件之具備，茍能
  證明間接事實，且該間接事實與要件事實間，依經驗法則已足
  推認其因果關係存在者，亦無不可，非以直接證明要件事實為
  必要。」「民法第244條第1項之撤銷訴權，依同法第245條規
  定，自債權人知有撤銷原因時起，一年間不行使而消滅。該項
  法定期間為除斥期間，其時間經過時權利即告消滅。此項除斥
  期間有無經過，縱未經當事人主張或抗辯，法院亦應先為調查
  認定，以為判斷之依據。」 (最高法院91年度台上字第2076號
  判決、85年度台上字第1941號判例照)。查原告於89年即對被
  告乙○○及訴外人李明發為本票裁定之聲請 (鈞院89年度票字
  第7419號裁定)，並於取得確定證明書後，隨之對位於台南市
  ○○路1425巷8弄6號之房屋、土地，進行拍賣，而該房屋、土
  地之所有權人為被告乙○○ (鈞院91年執字第2801號)，並於
  91 年7月由第三人拍定，尚不足2,135,758元，原告自可再對
  被告乙○○其他之財產加以執行，但原告遲至94年11月29日才
  向國稅局申請被告乙○○所有之財產資料，始發現被告乙○○
  已於90年8月8日，已將系爭房屋、土地移轉登記予被告丙○○
  ，才於95年3月6日提起本件撤銷訴訟。故原告起訴，至遲自91
  年7月起算 (自拍定之日期起算)，即知有撤銷之原因，顯然已
  逾民法第245條所定一年之除斥期間，蓋：
1.原告於90年9月份收到鈞院之本票裁定時，即可依法向台南市
  國稅局調閱被告乙○○之財產資料，於一年內行使民法第244
  條之撤銷權，但原告並未於一年內為之，此不利益自歸原告負
  責，因原告是不為也，非不能也。
2.原告銀行是國際知名銀行，於台灣更是強勢之銀行，擁有優秀
  、優勢之催收人員，故不能將原告能做而不做之不利益，歸由
  被告負擔。
3.被告乙○○於原告所出具之擔保透支約定書中，連帶保證人欄
  之住址亦書明住於「台南市○○○路○段133巷39弄22號」 (即
  系爭不動產)，原告只要至地政機關查詢上開房屋、土地，是
  否為被告乙○○所有，即可進行拍賣或提起撤銷訴訟，因被告
  乙○○之資料就在原告持有中，原告卻連向地政機關查詢調閱
  亦無，自應負不利益之責任。
4.且原告於91年7月份拍賣位於台南市○○路之房屋、土地不足
  額後，即可再對被告乙○○之其他財產繼續執行，原告一調閱
  土地謄本即可知悉系爭不動產於90年8月份已移轉丙○○，但
  原告並未續行執行，也未調閱被告乙○○之財產，足見是原告
  不行使權利所致。
5.且原告之徵信人員亦曾向被告乙○○詢問，系爭房地是否屬於
  乙○○所有，故原告早已知悉，而未實現權利。
6.由上開實務見解可知，被告所提之間接事實，依經驗法則可證
  明原告可輕易查詢被告乙○○之財產資料，但原告不為之，自
  應負責。
7.綜上所述，原告提起本件撤銷訴訟，自知有撤銷原因時起，顯
  已逾一年之除斥期間，依法自屬不合，應予駁回。
(三)聲明：原告之訴駁回。
三兩造不爭執之事實：
(一)訴外人李明發以被告乙○○為連帶保證人，於83年1月20日向
  原告申請消費性暨擔保透支型房屋貸款，並簽訂約定書、申請
  書及本票二紙，嗣李明發逾期未依約繳款，經原告聲請本院以
  89年度拍字第3741號裁定准許拍賣被告乙○○所有，坐落台南
  市○區○○段第857、851地號土地，以及275建號，門牌台南
  市○區○○路1425巷8弄6號建物，於91年7月4日以1,850,000
  元拍定，經分配後，尚餘本金2,135,758元。
(二)被告乙○○名下原另有坐落台南市○區○○○段第368之4地號
  土地，及其上2822建號，門牌台南市○區○○○路2段133巷39
  弄22號建物，被告乙○○於90年7月24日贈與其妻即被告丙○
  ○，並於90年8月8日以東南地政事務所90東南土字第10105號
  、90東南建字第5024號辦理所有權移轉登記。
四原告主張被告二人間就系爭不動產之贈與契約為詐害債權行為
  ，而依民法第244條第1項、第4項規定請求撤銷該行為並回復
  原狀。被告則否認有詐害原告債權之行為，並以上揭情詞置辯
  。按債務人所為之無償行為，有害及債權者，債權人得聲請
  法院撤銷之。其成立要件有四：1.須為行為前成立金錢債權；
  2.須為債務人所為者為無償行為；3.須其行為有害於債權人之
  債權；4.須撤銷權之行使未逾一年之除斥期間。茲本件被告就
  李明發、乙○○積欠原告債務，及被告乙○○於積欠債務後將
  系爭不動以贈與為原因移轉予被告丙○○等事實均不爭執，則
  本件所應審酌者，為被告乙○○、丙○○所為之贈與及所有權
  移轉登記行為是否害及原告債權，及原告提起本件訴訟是否已
  逾民法第245條之除斥期間。
(一)被告就系爭不動產之贈與及所有權移轉登記行為是否侵害原告
  之債權：
1.按所謂有害債權，指債務人減少其積極財產（如讓與所有權、
  設定他物權、免除債權等是），或增加消極財產（如承擔債務
  ），因而足以減少其一般財產，削弱共同擔保，使債權受有損
  害而不能完全受清償而言。(最高法院94年度台上字第567號判
  決參照)本件被告乙○○、丙○○二人間之贈與行為，係減少
  被告乙○○之積極財產；且被告乙○○除系爭不動產外，僅投
  資太子建設開發股份有限公司55,240元，另其93年度之所得總
  額為198,328元，凡此有稅務電子閘門財產所得調件明細表附
  卷可按，依被告乙○○之財產狀況，除系爭不動產外，其餘財
  產顯然不足清償對原告之債務，故被告乙○○將系爭不動產贈
  與並將所有權移轉登記予被告丙○○，顯然足以影響原告債權
  之受償，自屬有害原告之債權。
2.被告雖辯稱：訴外人李明發與被告丙○○互動甚少，被告丙○
  ○對於李明發之財務狀況並不知悉，係屬善意之第三人，依民
  法第244條第4項規定，原告所行使之撤銷權，應不及於被告丙
  ○○等語。惟按「債權人依第1項或第2項之規定聲請法院撤銷
  時，得並聲請命受益人或轉得人回復原狀。但轉得人於轉得時
  不知有撤銷原因者，不在此限。」民法第244條第4項固有明文
  。而該項既稱「轉得」，必指係輾轉取得之人，即自受益人或
  受益人之後手受讓財產之人。固若係直接自債務人受讓財產者
  ，既非輾轉取得，自不得以不知有撤銷原因，據以對抗債權人
  之撤銷權。此觀該項將「受益人」與「轉得人」分開規定，即
  明轉得人與受益人實不相同。而該項既僅規定轉得人不知有撤
  銷原因者得對抗債權人之撤銷權，顯有意排除受益人之適用。
  本件被告丙○○自被告乙○○受讓系爭不動產，乃屬受益人，
  而非轉得人，自不得援引民法第244條第4項之規定，以不知主
  債務人李明發之財務狀況為由，主張原告不得行使撤銷權。
(二)原告行使撤銷權是否已逾除斥期間：
1.被告抗辯原告於收到本票准予強制執行之裁定時，即可依法調
  閱被告乙○○之財產資料並行使撤銷權，其未於一年內為之，
  此不利益自歸原告負責，且原告為國際知名銀行，於台灣更是
  強勢之銀行，擁有優秀、優勢之催收人員，故不能將原告能做
  而不做之不利益，歸由被告負擔。又原告於91年7月份拍賣位
  於台南市○○路之房屋、土地不足額後，即可再對被告乙○○
  之其他財產繼續執行，伊並未續行執行，也未調閱被告乙○○
  之財產，足見是原告不行使權利所致，故不得再行使撤銷權等
  語。惟按民法第245條規定撤銷權之一年除斥期間，係自債權
  人知有撤銷原因時起算，所謂「知」，係指「明知」而言。(
  最高法院91年度台上字第2162號判決參照)以此，本件原告縱
  有怠於查詢被告乙○○財產狀況之事，此既與明知而不行使撤
  銷權有別，自非因此當然使除斥期間經過。
2.次按民法第245條所謂「債權人知有撤銷原因時起」，係指明
  知而言，並非可得而知，如當事人就知之時間有爭執，應由對
  方就債權人知悉在前之事實，負舉證責任。（最高法院72年度
  台上字第1428號判例、85年度台上字第2468號判決參照）茲被
  告既主張原告之撤銷權已逾一年之除斥期間，自應就此負舉證
  之責。經查，被告主張原告至少於二、三年前即知悉系爭不動
  產過戶之事實，主要係以其等於二、三年前即接到原告銀行催
  收人員之電話，當時催收人員揚言要告被告詐欺等語，惟此為
  原告所否認，而被告就此亦無證據為憑，其就此部分主張之舉
  證已有不足。且依被告所辯，催收人員揚言告其等詐欺，其用
  意顯係要求被告將系爭不動產以贈與為原因之移轉登記辦理塗
  銷，若此，原告何不逕行起訴撤銷贈與及移轉登記行為，而選
  擇以打電話揚言提出詐欺告訴之不具實益方式進行？此觀被告
  亦坦認原告為一強勢銀行，自不缺具備法律知識之職員，尤無
  可能於明知被告二人間有贈與行為之情形下，放任除斥期間經
  過致無從受償之情形發生。況銀行為營利組織，以追求最大利
  潤為首要目標，而被告乙○○擔任連帶保證人之債務既因未如
  期清償，經原告聲請本院以91年度執字第2801號強制執行事件
  拍賣被告乙○○所有坐落台南市○區○○段第857、851地號土
  地，以及275建號，門牌台南市○區○○路1425巷8弄6號建物
  ，經拍定、分配、受償後，尚餘本金2,135,758元未獲償；依
  理，原告既知對被告乙○○之財產進行強制執行，自不可能於
  明知被告乙○○名下其他財產已移轉登記他人時，仍然置之不
  理。何況前開91年度執字第2801號強制執行事件之執行名義為
  本院89年度拍字第3741號拍賣抵押物裁定，此有本院調閱之上
  揭強制執行卷宗供參，故原告依該執行名義，僅得對裁定所載
  之同安段857、851地號土地，併土地上275建號建物為強制執
  行，對非屬准許拍賣抵押物裁定所載之系爭不動產，則無從據
  以聲請強制執行，則原告於該強制執行事件未能完全受償後，
  未繼續查詢被告乙○○之其他財產，亦為情理之常。加以原告
  身為銀行，關於相類似有待催收案件必然為數眾多，不可能專
  對其中一催收案窮追猛打，故原告既於執行後無法受償，將案
  件暫擱置一段時間後再查詢債務人財產狀況，據以決定是否進
  行強制執行，當屬合理，則原告主張伊嗣於94年11月29日向國
  稅局調取被告乙○○財產始發現系爭不動產於90年7月24日以
  贈與被告丙○○，非不可採。且被告就原告至遲於三、四年前
  即知悉被告乙○○將系爭不動產贈與丙○○之事實，復無其他
  證據以實其說，其等此一主張，自不可採。從而，被告抗辯原
  告就系爭不動產贈與及所有權移轉登記行為之撤銷權已逾除斥
  期間，亦難採信。
五綜前所述，被告乙○○將系爭不動產贈與被告丙○○，將使原
  告之債權不足受償，其贈與行為自屬有害於原告之債權。而被
  告抗辯原告撤銷權已逾一年之除斥期間既不可採，從而，原告
  依據民法第244條第1項規定，訴請撤銷被告間就系爭不動產之
  贈與及所有權移轉登記行為，為有理由。又按債權人依民法第
  244條第1項之規定聲請法院撤銷時，得並聲請受益人回復原狀
  ，同條第4項前段亦有明文。則原告同時請求被告乙○○與被
  告丙○○間於90年8月8日就系爭不動產，以夫妻贈與為原因，
  申請台南市東南地政事務所分別以90東南土字第10105號、90
  東南建字第5024號所為之所有權移轉登記應予塗銷，自屬有據
  ，亦應予准許。
六據上論結：本件原告之訴為有理由，依民事訴訟法第78條，判
  決如主文。
中    華    民    國    95    年    5     月    19    日
                  民事第四庭    法      官  林富郎
以上正本係照原本作成
如對本判決上訴，須於判決送達後20日內向本院提出上訴狀
中    華    民    國    95    年    5     月    19    日
                                書記官  卓春成


司法院資訊處製作；財團法人民間司法改革基金會備份。
